【裁判字號】    97,家訴,183
【裁判日期】    980602
【裁判案由】    給付扶養費
【裁判全文】
臺灣桃園地方法院民事判決             97年度家訴字第183號
原      告  甲○○  
法定代理人  乙○○  
訴訟代理人  陳憶娟律師
被      告  丙○○  
訴訟代理人  黃政雄律師
上列當事人間請求給付扶養費等事件，於民國98年 5月19日言詞
辯論終結，本院判決如下：
    主      文
被告應給付原告新臺幣玖萬元。
被告應自民國九十八年六月一日起，至原告成年之前一日止，按
月於每月一日以前給付原告新臺幣壹萬元，遲誤一期履行者，其
後之期間，視為亦已到期。
原告其餘之訴駁回。
訴訟費用由被告負擔十分之七，餘由原告負擔。
本判決第一項得假執行，但被告以新臺幣玖萬元為原告預供擔保
後，得免為假執行。
本判決第二項得假執行，但於每期清償期屆至，被告得各以新臺
幣壹萬元為原告預供擔保，免為假執行。
   事實及理由
一、原告主張：原告之父即原告法定代理人乙○○與被告原為夫
    妻關係，於婚姻關係存續中生育有原告，惟被告與原告之父
    乙○○已於民國95年9 月20日協議離婚，並辦妥離婚之戶籍
    登記，約定關於原告權利義務行使及負擔由原告之父乙○○
    任之。原告係○○年○月○日生（現就讀國小二年級），尚未
    成年，無謀生能力；自原告之父母離婚後，原告即由原告之
    父乙○○獨力扶養，被告並未支付、分擔扶養費用。惟被告
    對原告之扶養義務不因離婚而受影響。乙○○已自96年6 月
    30 日 起自○○○○股份有限公司離職，自96年7 月2 日起
    在○○○○股份有限公司任職，月薪約新臺幣（下同）32,0
    00元，被告則仍任職於○○○○股份有限公司，收入穩定。
    原告係由原告之父乙○○照顧並與其同住，乙○○對於原告
    心力、勞力付出之程度高於被告，就原告父母雙方應各自負
    擔之金額予以各自扣減或增加後，原告之父與被告應分擔原
    告扶養費之比例為1 比2 ，是原告應得請求被告按月給付原
    告每月1 萬5 千元之扶養費，直至原告成年為止等語。並聲
    明：被告應自起訴時起至原告成年之日止，按月於每月一日
    給付原告15,000元，如一期未給付，其後之期間，視為亦已
    到期，並請依職權宣告假執行。
二、被告則以：被告丙○○與其夫乙○○係於89年12月28日結婚
    ，於婚姻關係存續期間，夫強勢規定被告當時每月薪資所得
    約65,000元均需由其夫全權處理，故每月薪資均由其夫領走
    ，支應其夫之房貸、生活費。其後兩造因個性不合，於95年
    9 月14日協議離婚，乙○○業已領取使用被告薪資429 萬元
    。故雙方於離婚協議書第一條第二款約定「子女權利義務之
    行使負擔：男方體認婚後六年，女方對家庭經濟貢獻良多，
    同意女兒甲○○年滿二十歲前之扶養費用由男方負擔，男方
    日後不得再以自己或未成年女兒甲○○名義對女方為任何扶
    養費用之請求」等語。是原告之法定代理人乙○○既於上開
    離婚協議書上明確約定男方日後不得再以自己或未成年女兒
    甲○○名義對女方為任何扶養費用之請求，故原告法定代理
    人竟仍以其未成年子女甲○○為原告，訴請給付扶養費，顯
    違「誠信原則」，亦屬「權利濫用」。又被告於95年9 月14
    日與原告法定代理人乙○○離婚後，以剩餘財產分配所得40
    萬元為頭期款，購買坐落桃園縣○○鄉○○路○○○ 巷○○號○
    樓之房地，並向台新國際商業銀行貸款300 萬元，每月須繳
    納房貸17,000元。按被告每月收入約4 萬元，扣除上開房屋
    貸款及相關支出後，所剩無幾，且被告現存款僅餘約1 萬元
    。被告復不幸於98年5 月4 日晚間發生車禍，經醫囑須休養
    兩個月，是已無力負擔原告之扶養費等語，資為抗辯。並聲
    明：(一)原告之訴駁回。(二)如受不利判決，願供擔保請准宣告
    免為假執行。
三、兩造不爭執之事實（本院卷第154頁、第155頁參照）：
  (一)原告法定代理人乙○○與被告原為夫妻關係，於婚姻關係存
    續中育有原告（○○年○ 月○日生）。嗣原告法定代理人乙○○
    與被告於95年9 月20日協議離婚，約定對原告權利義務之
    行使及負擔由乙○○任之。
  (二)原告法定代理人乙○○與被告之離婚協議書第一項第二款約
    定「男方體認婚後六年，女方對家庭貢獻良多，同意女兒
    甲○○年滿20歲前之扶養費用由男方負擔，男方日後不得再以
    自己或未成年女兒甲○○名義對女方為任何扶養費用之請求
    。」
  (三)原告法定代理人乙○○離婚時每月收入約40,000元，現改任
    職於○○○○股份有限公司，每月收入約32,000元。被告現
    任職於○○○○股份有限公司，98年1 月份收入約46,000元
    。
  (四)原告法定代理人乙○○目前房貸約140 萬元，按月攤還本息
    約12,000元，被告目前房貸約300 萬元，目前按月攤還本息
    約17,000元。
  (五)兩造同意原告之月生活費應以行政院主計處統計台北市95年
    度平均每人每月的消費支出23,586元為準。
四、本件經兩造協議簡化爭點如下（本院卷第155頁參照）：
   (一)原告法定代理人代原告提起本訴，有無違反誠信原則，有
     無權利濫用？
   (二)原告應否受原告法定代理人乙○○與被告間離婚協議書上
     關於扶養費約定事項之拘束？
   (三)原告請求被告按月給付15,000元之扶養費，是否有理由？
五、得心證之理由：
  (一)原告法定代理人代原告提起本訴，有無違反誠信原則，有無
    權利濫用？
  1.按權利之行使，不得違反公共利益，或以損害他人為主要目
    的。行使權利，履行義務，應依誠實及信用方法，此為民法
    第148 條所明定。其立法意旨為權利固得自由行使，義務本
    應隨時履行，惟權利人於相當期間內不行使其權利，並因其
    行為造成特殊之情況，足引起義務人之正當信任，認為權利
    人已不欲行使其權利，或不欲義務人履行其義務，於此情形
    ，經盱衡該權利之性質、法律行為之種類、當事人之關係、
    經濟社會狀況、當時之時空背景及其他主、客觀等因素，綜
    合考量，依一般社會之通念，可認其權利之再為行使有違「
    誠信原則」者，自得因義務人就該有利於己之事實為舉證，
    使權利人之權利受到一定之限制而不得行使，此源於「誠信
    原則」，實為禁止權利濫用，以軟化權利效能而為特殊救濟
    形態之「權利失效原則」，故必「權利之主體」行使權利有
    違誠信原則時，始得因義務人就該有利於己之事實為舉證，
    使權利人之權利受到一定之限制而不得行使。
  2.按直系血親相互間，互負扶養之義務；受扶養權利者，以不
    能維持生活而無謀生能力者為限，按父母對於未成年子女之
    扶養義務，不因離婚而受影響，此分別為民法第1114條第 1
    款、第1117條第1 項、第1116條之2 所明定。是子女對父母
    之扶養費請求權，在實體法上為一身專屬之權利，僅未成年
    之子女得享之，請求扶養費之權利主體，為子女本身，而非
    其父或母。本件原告為被告之女，為○○年○ 月○日生，年僅
    7 歲，屬不能維持生活及無謀生能力之人，急需父母之扶養
    。故原告對於原告法定代理人乙○○及被告均有扶養請求權
    ，請求扶養費之權利主體為「原告」而非「乙○○」，惟依
    民事訴訟法第249 條第1 項第4 款規定，原告或被告無訴訟
    能力，未由法定代理人合法代理者，法院應以裁定駁回原告
    之訴。又按能獨立以法律行為負義務者，有訴訟能力，滿七
    歲以上之未成年人，僅有限制行為能力，民事訴訟法第45條
    、民法第13條第2 項分別定有明文。本件原告於97年8 月28
    日起訴時（起訴狀上之法院收狀戳參照）年僅七歲，屬限制
    行為能力人，依上開法律規定並無訴訟能力，故其於訴訟上
    行使其扶養費請求權，必須由法定代理人合法代理始符合起
    訴之程式，故原告提起本件訴訟，並以其父即乙○○為法定
    代理人，實符合前開民事訴訟法上關於訴訟能力及起訴合法
    要件之規定，並無權利濫用或違反誠信原則可言。此外被告
    無法就原告提起本訴有何違反誠信原則之情舉證以實其說，
    此部分所辯尚難憑採。
  (二)原告應否受原告法定代理人乙○○與被告間離婚協議書上關
    於扶養費約定事項之拘束？
    按離婚後父母對未成年子女之扶養義務係立於同一順位而按
    其資力負扶養義務，然父母可否協議由一方單獨負扶養責任
    ，因扶養義務與親權行使本質不同，其本質乃屬純義務，為
    強制的、無償的、無對價之義務，更不許扶養權利人預先拋
    棄，扶養費之協議就其本身之結構，其具有父母之一方、他
    方與未成年人子女三方面之主體存在，客體則為扶養費之給
    付。則從債之觀點言之，父母均為債務人，子女為債權人，
    父母協議由一方單獨扶養，此種協議充其量不過為父母內部
    間之債務承擔契約而已，對於扶養權利人而言，並無免除他
    方扶養義務之效力，該子女自得向他方請求給付扶養費。原
    告之父乙○○縱曾與被告達成協議，或同意被告毋庸支付子
    女之扶養費屬實，仍無礙原告扶養請求權之行使。是原告自
    不受原告法定代理人乙○○與被告間離婚協議書上關於扶養
    費約定事項之拘束，綜上所述，被告所辯自無可採。
  (三)原告請求被告按月給付15,000元之扶養費，是否有理由？
  1.按扶養之程度，應按受扶養權利者之需要，與負扶養義務者
    之經濟能力及身分定之，此民法第1119條定有明文。而所謂
    需要，不僅指衣食住行之日常生活、即醫藥費用、求學所需
    之教育費用及適當之娛樂費用均包括在內。且原告與被告為
    母女關係，其扶養程度應以生活保持義務為標準，並應按受
    扶養權利者之需要與負扶養義務者即被告之經濟能力、身分
    及現實社會狀況等一切情形而適當酌定之。又查扶養未成年
    子女，必定支出食品飲料、衣著鞋襪、水電費、燃料動力、
    家庭器具設備、醫療保健、交通運輸、娛樂教育文化及雜項
    等消費支出，且上開支出有涉及親子共用（水電、燃料、食
    品、家庭設備等）無法逐一取具支出憑據等證據，此為眾所
    週知之事實。而
    本件原告既實際居住台北市，而行政院主計處統計台北市95
    年度平均每人每月的消費支出23,586元，其中就消費支出之
    統計，包括了：(1)食品費(2)飲料費(3)菸草(4)衣著類(5)房地租
    及水費(6)燃料和燈光(7)家具及家庭設備(8)家事管理(9)醫療和
    保健(10)運輸及通訊11.娛樂教育及文化服務12.雜項支出等，因
    此消費支出既包含原告主張的所有費用，兩造亦同意原告之
    月生活費應以行政院主計處統計台北市95年度平均每人每月
    的消費支出23,586元為準，故認有關原告之扶養費以每月23
    ,586 元為合理。
  2.原告法定代理人與被告間之負擔比例：按負扶養義務者有數
    人，而其親等同一時，應各依其經濟能力，分擔義務，此民
    法第1115條第3 項有明文規定。本件原告法定代理人乙○○
    與被告雖均為原告之扶養義務人，然應各依其經濟能力，分
    擔對原告之扶養義務。經查：原告自原告法定代理人乙○○
    與被告離婚以來，係與原告法定代理人乙○○同住，並由
    乙○○之父母協助照顧。原告法定代理人乙○○離婚時每月收
    入約40,000元，現改任職於○○○○股份有限公司，每月收
    入約32,000元，名下有坐落台北市○○區○○路○○巷○弄○○
    號5 樓之房地，迄言詞辯論時薪資帳戶內存款餘額為37,267
    元。被告現任職於○○○○股份有限公司，98年1 月份收入
    約46,000元，名下有2002年份日產汽車1 輛及坐落桃園縣○
    ○鄉○○路○○○ 巷○○號○○ 樓之房地，存款餘額約1 萬元等情
    ，業據兩造陳明在卷，並有稅務電子閘門財產所得調件明細
    、在職證明書、薪資明細表暨○○○○股份有限公司函覆之
    被告薪資資料、存摺影本、交易明細表在卷可稽。原告法定
    代理人乙○○目前房貸約140 萬元，按月攤還本息約12,662
    元，此有台灣銀行仁愛分行98年3 月16日仁愛密字第098000
    09181 號函附卷可稽。被告目前房貸約300 萬元，目前按月
    攤還本息約17,000元，此亦有台新國際商業銀行動撥申請書
    、貸款總約定書、借款借據暨約定書附卷可稽。另原告法定
    代理人將其所有坐落台北市○○區○○路○○巷○○弄○○ 號○○樓
    之房屋出租予第三人，每月租金18,000元，此有租賃契約書
    1 份附卷可稽。被告於98年5 月4 日晚間發生車禍，醫師建
    議休養兩個月，亦有診斷證明書一紙在卷可考。本院審酌原
    告法定代理人乙○○及被告對於原告之心力、勞力付出之程
    度，及上開經濟能力等一切情狀，認被告應負擔原告每月之
    扶養費為10,000元。
  3.原告為被告之未成年子女，被告對其所負扶養義務及負擔金
    額均如前述，從而，原告請求被告自起訴時（97年8 月28日
    ）起至其成年之前一日止，按月給付10,000元，即屬有據。
    原告之請求中自97年8 月28日即原告起訴時至言詞辯論終結
    時（98年5 月19日）計9 個月之扶養費（即90,000元），則
    屬於言詞辯論終結時已發生者。本院審酌原告之生活需要、
    扶養費之繼續性、被告之收入、經濟能力及負擔等情，認被
    告對於前開扶養費用應按月給付為宜，並酌定應於每月1 日
    前給付。惟為顧及被告若未按時給付，原告之生活將陷入困
    頓，並類推適用非訟事件法第127 條第2 項後段規定，認為
    被告若遲誤一期履行者，其後之期間，應視為亦已到期，但
    若將來有視為全部到期之部分，仍應扣除中間利息，附此說
    明。前開範圍之請求，於法有據，應准許之。至原告逾此範
    圍之請求，並無所據，應駁回之。爰判決如主文第1 項至第
    3 項所示。
六、假執行宣告部分：
    按命履行扶養義務所為被告敗訴之判決，於起訴前六個月及
    訴訟中履行期已到期者，法院應依職權宣告假執行，民事訴
    訟法第389 條第1 項第2 款定有明文。原告之請求中自97年
    8 月28日即原告起訴時至言詞辯論終結時（98年5 月19日）
    計9 個月之扶養費（即90,000元），則屬於言詞辯論終結時
    已發生者，爰依職權宣告假執行。又訴訟中未到期者，屬民
    事訴訟法第427 條第2 項第8 款所謂「其他定期給付涉訟」
    類型之情形，依同法第389 條第1 項第3 款規定，本院就原
    告此部分之請求所為被告敗訴之判決，亦應依職權宣告假執
    行，並均依民事訴訟法第392 條第2 項宣告被告得供擔保免
    為假執行。
七、本件為判決之基礎已臻明確，兩造其餘主張、陳述並所提證
    據均與本件之結論無礙，爰不再一一論述，附此敘明。
八、訴訟費用負擔之依據：民事訴訟法第79條。
中    華    民    國    98    年    6     月    2     日
                家事法庭  審判長法  官  張淑芬

                                法  官  鄭新後

                                法  官  游智棋  
以上為正本係照原本作成
如對本判決上訴應於判決送達後20日內向本院提出上訴狀  
中    華    民    國    98    年    6     月    2     日
                                書記官  劉文松


司法院資訊處製作；財團法人民間司法改革基金會備份。
